---
title: "Séries Temporais em R"
author: "Camily Nunes dos Santos"
---

Atividades realizadas tiradas do Material Séries Temporais em R de Ricardo Lima†. [<https://analisemacro.com.br/wp-content/uploads/2015/02/CursoCompleto.pdf>]

#Objetivo Final: é fazer inferências sobre e tentar descrever o futuro desenvolvimento da variável de interesse.

#Exercício 1

vamos começar com um banco de dados disponível no próprio R no pacote pwt8.

```{r}
install.packages("pwt8")
```

```{r}
library(pwt8) #Carregando os dados do pacote
```

```{r}
data("pwt8.0") # Carregando os dados do pacote
```

# Variáveis escolhidas são:

# Pib real

# Média de horas trabalhadas

# Taxa de c\^ambio

```{r}
# Subset dos dados do conjunto 'pwt8.0' para o país "Brazil" com variáveis específicas
br <- subset(pwt8.0, country == "Brazil",  # Filtra os dados para o Brasil
             select = c(rgdpna, avh, xr))   # Seleciona as colunas rgdpna (PIB per capita), avh (horas trabalhadas por trabalhador) e xr (taxa de câmbio real)
```

```{r}
# Cálculo da produtividade (PIB por hora trabalhada)
br$prod <- br$rgdpna / br$avh
```

```{r}
# Salva os dados do dataframe 'br' em um arquivo de texto 'dados.txt'
write.table(br, file = 'dados.txt')
```

```{r}
# Lê os dados do arquivo 'dados.txt' para um novo dataframe
dados <- read.table('dados.txt')
```

```{r}
dados <- ts(dados, start = 1950,, freq = 1)
```

Aqui o comando ts está avisando ao R que a matriz dados possui séries temporais que se iniciam em 1950 com frequência 1, ou seja, são dados anuais. Frequência 4 e 12 seriam, respectivamente, dados trimestrais e mensais.

or

```{r}
dados1 <- ts(read.table('dados.txt'), start = 1950, freq = 1)
```

plot(pib_dados)

```{r}
plot (dados)
```

#aprimorando gráfico

```{r}
plot (dados, 
      col = 'blue',
      main = 'Dados Brasileiros',
      xlab = 'Ano')
```

# Exercício 2

Usaremos o PIB trimestral (série 1232 do SGS do Banco Central do Brasil)

Testei com: PIB Total - variação % sobre o mesmo período do ano anterior - Média - Período de 23/09/2024 a 23/10/2024 - Base: Expectativas informadas nos últimos 30 dias

\|------------------------------------------------------------------------------\| Para entender a dessazonalização de séries temporais, especialmente em séries econômicas com periodicidade trimestral, aqui vai uma explicação passo a passo com alternativas para diferentes contextos:

### 1. Entendendo o Motivo da Dessazonalização

Na análise macroeconômica, remover tendências sazonais permite isolar variações cíclicas e aleatórias, desvinculando o comportamento de longo prazo e sazonal de eventos específicos que ocorrem regularmente em um período, como o efeito de datas comemorativas sobre o PIB.

### 2. Modelagem da Sazonalidade com Variáveis Dummies

O método com dummies é uma abordagem simples e eficaz para capturar efeitos sazonais determinísticos:

-   Para dados trimestrais, incluímos variáveis dummies (indicadoras) para cada trimestre, exceto o primeiro. O primeiro trimestre serve como referência, evitando problemas de multicolinearidade.
-   A equação a ser ajustada seria:\
    $Y_t = \alpha + \beta_2 D_2 + \beta_3 D_3 + \beta_4 D_4 + \epsilon_t$\
    Aqui, cada $D_i$ representa o segundo, terceiro e quarto trimestres, respectivamente.

### 3. Teste de Sazonalidade

Para validar a presença de sazonalidade: - Use um **teste F** para verificar se os coeficientes das variáveis dummies são significativamente diferentes de zero, ou seja, se $\beta_2 = \beta_3 = \beta_4 = 0$. - Se rejeitarmos a hipótese nula, confirmamos que a série apresenta sazonalidade.

### 4. Extraindo a Série Dessazonalizada

Após o ajuste da regressão, a série dessazonalizada é dada pelos resíduos da regressão: - $Y_{dessazonalizado} = Y_t - (\alpha + \beta_2 D_2 + \beta_3 D_3 + \beta_4 D_4)$. - Esta diferença elimina o componente sazonal da série, restando apenas a variação cíclica e aleatória.

### 5. Normalizando a Série Dessazonalizada

Se necessário, normalize a série dessazonalizada, somando a média dos valores ajustados para evitar que ela comece em um nível negativo. Isso pode ser feito com:

```{r}
pib.desn <- pib.des + mean(fitted(pib.reg))
```

### Alternativa: Métodos Automatizados de Dessazonalização

Para casos que exigem maior precisão, considere métodos mais robustos: 1. **Método X-13-ARIMA-SEATS**: Um dos métodos mais avançados para ajuste sazonal, muito usado em séries econômicas oficiais. Ele é acessível no R pelo pacote `seasonal`. 2. **Filtro de Hodrick-Prescott (HP Filter)**: Ideal para suavizar a tendência de longo prazo, separando componentes de curto prazo. No R, use o pacote `mFilter`. 3. **Filtro de Baxter-King**: Útil para ciclos econômicos de longo prazo. Disponível no R com o mesmo pacote `mFilter`.

Cada método tem sua aplicação ideal, mas a abordagem com dummies funciona bem em contextos educacionais e para séries de curta periodicidade com sazonalidade determinística bem definida.

\|------------------------------------------------------------------------------\|

```{r}
#banco_treino1 
pib <- read.csv("C:/Users/camir/OneDrive - Universidade Federal de Rondonópolis/Eco_Series_Temporais/Dados/Banco Central/pib.csv", sep = ",", header = TRUE, skip = 1)
```
      
```{r}

```

```{r}
# Removendo a primeira coluna do dataframe da série temporal
pib <- pib [, -1]
```

```{r}
# Gerando o gráfico da série temporal 'pib' com customizações de título, rótulos e estilo de linha
plot(pib, main = 'PIB brasileiro', 
     ylab = 'Indice', xlab = 'Ano', 
     bty = '1', col = 'red', lty = 1)
```
  
```{r}
# Suponha que o dataframe 'pib2' tenha colunas chamadas 'V1', 'V2', 'V3'
colnames(pib2) <- c("Ano", "PIB")
```
  
```{r}
#treino
plot(pib2, main = 'PIB brasileiro', 
     Ano = 'Indice', xlab = 'Ano', 
     PIB = '1', col = 'red', lty = 1)
```
  
        
```{r}
grid (col = 'darkgrey',
      lwd = 2)
```

Agoradevemosrodararegressão,paraissodevemoscriarosdummies sazonais.

```{r}
 Q <- ordered(cycle(pib))
```

```{r}
  
 
 pib.reg <-lm(pib~Q)
```

Utilizandoocomandosummarypodemosobterumresumodaregressão.

```{r}
summary(pib.reg)
```

3.1.2 Tendência de longo prazo

Assumindo agora que nós temos dados anuais podemos rodar a seguinte regressão:

```         
                           PIBt = + Anot+ t  
                             
```

Resolução:

1.  caso da sazonalidade;
2.  Se for estatisticamente != de zero podemos concluir que a série em questão não possui uma tendência linear.
3.  Se o valor de t for estatisticamente signicativo (+10%) a série t representará PIBt removido de sua tendência linear.

Antes iremos importar os dados, avisar ao R que se trata de séries de tempo; Note que para issobprecisamos criar um vetor representando atendência linear (por exemplo uma sequência de 1962 até 2013,ou simples mentede 1 até 52).

1.  Como sempre começamos importando os dados e, em seguida, visualizando eles

```{r}
pib <- ts(read.delim("https://github.com/CamilyNunes/Eco_Series_Temporais/raw/refs/heads/main/Dados/Ipea_Data/bcdata.sgs.1207.csv", dec=";"),
          start=1991, freq=4)
```

```{r}
#não entendi
pib <- pib[,-1]
```

```{r}
plot(pib,main='PIBbrasileiro',
     ylab='Indice',xlab = 'Ano',
     bty='l',col='red',lty=1)
```

```{r}
grid(col='darkgrey',
     lwd=2)
```

```{r}
#teste para resolver provlema:  
# Primeiro, crie o gráfico
plot(pib_dados, main = "PIB ao longo do tempo", col = "blue")

# Depois, adicione a grade
grid(col = "darkgrey", lwd = 2)
```

2.  Agoradevemosrodararegressão,paraissodevemoscriarosdummies sazonais.

```{r}
Q <- ordered(cycle(pib))

pib.reg <-lm(pib~Q)
```

3.  Utilizandoocomandosummarypodemosobterumresumodaregressão.

```{r}
 summary(pib.reg)
```

4.  será então necessário remover a parte quadrática da tendência
  
  
  