---
title: "Séries Temporais em R"
author: "Camily Nunes dos Santos"
---

Atividades realizadas tiradas do Material Séries Temporais em R de Ricardo Lima†. [<https://analisemacro.com.br/wp-content/uploads/2015/02/CursoCompleto.pdf>]

#Objetivo Final: é fazer inferências sobre e tentar descrever o futuro desenvolvimento da variável de interesse.

#Exercício 1

vamos começar com um banco de dados disponível no próprio R no pacote pwt8.

```{r}
install.packages("pwt8")
```

```{r}
library(pwt8) #Carregando os dados do pacote
```

```{r}
data("pwt8.0") # Carregando os dados do pacote
```

# Variáveis escolhidas são:

# Pib real

# Média de horas trabalhadas

# Taxa de c\^ambio

```{r}
br <-subset (pwt8.0, country =="Brazil",
             select = c (rgdpna, avh, xr))
```

```{r}
br$prod <- br$rgdpna/br$avh
```

```{r}
write.table(br, file='dados.txt')
```

```{r}
dados <- read.table ('dados.txt')
```

```{r}
dados <- ts(dados, start = 1950, freq = 1)
```

Aqui o comando ts está avisando ao R que a matriz dados possui séries temporais que se iniciam em 1950 com frequência 1, ou seja, são dados anuais. Frequência 4 e 12 seriam, respectivamente, dados trimestrais e mensais.

or

```{r}
#Show in New Window (Erro: ',' inesperado em "dados <- ts(read.table('dados.txt'), start = 1950),")
dados <- ts(read.table('dados.txt'), start = 1950), freq = 1)
```

```{r}
plot (dados)
```

#aprimorando gráfico

```{r}
plot (dados, 
      col = 'blue',
      main = 'Dados Brasileiros',
      xlab = 'Ano')
```

# Exercício 2

Usaremos o PIB trimestral (série 1232 do SGS do Banco Central do Brasil)  
  
Testei com: PIB Total - variação % sobre o mesmo período do ano anterior - Média - Período de 23/09/2024 a 23/10/2024 - Base: Expectativas informadas nos últimos 30 dias


```{r}  
#código sugerido pelo material
pib <- ts(read.delim("pib.csv", dec = ","), 
           start = 1991, freq = 4)
```

  
```{r}
pib <- read.csv("C:/Users/camir/OneDrive - Universidade Federal de Rondonópolis/Eco_Series_Temporais/Dados/Banco Central/pib.csv", sep = ",", header = TRUE, skip = 1)
```
  
  